臺灣臺南地方法院民事裁定  
111年度家聲字第55號
聲  請  人  江基龍
代  理  人  何紫瀅律師
相  對  人  江志偉

            江志銘  

共同代理人  吳青峰律師
上列當事人間請求給付扶養費事件，本院裁定如下：
    主　    文
聲請駁回。
聲請程序費用由聲請人負擔。
    理      由
一、本件聲請意旨略以：聲請人已高齡65歲，近年來罹患慢性鼻
    竇炎、咳嗽、支氣管擴張等疾病，身體健康不佳，目前已無
    謀生能力，靠鄰居及聲請人姊妹接濟，也無財產足以維持自
    己之生活，尚須租屋而居，相對人二人為聲請人之子女，為
    此參考臺南地區平均每人每月消費支出計算扶養費用，請求
    相對人各應按月給付聲請人新臺幣（下同）9,000元等語。
    並聲明：相對人甲○○及乙○○應自民國111年2月15日本件聲請
    時起至聲請人死亡之日止，於每月15日前分別給付聲請人9,
    000元。
二、相對人甲○○、乙○○則辯稱：
　（一）聲請人雖為相對人甲○○、乙○○之生父，惟自相對人有記
        憶時起，均未見聲請人有負起照顧家庭之責任。聲請人
        沈迷賭博、染上毒癮，曾為逃避賭債債主而消失無踪，
        亦曾多次因毒品案件而入獄。相對人2人均由生母丙○○
        辛苦工作、獨力扶養長大，聲請人並未參與相對人之成
        長過程，遑論盡其扶養義務。聲請人僅帶給年幼時之相
        對人不知聲請人之賭債債主會何時上門討債之恐懼。足
        見聲請人對相對人2人均無正當理由未盡扶養義務，且
        情節堪認重大，相對人2人爰請求鈞院免除對聲請人之
        扶養義務。
　（二）依證人即相對人2人之母丙○○作證略以：聲請人在相對
        人2人成年之前，都沒有扶養相對人2人，聲請人很少在
        家，都在賭博、欠債、跑路，就算在伊與聲請人婚姻關
        係存續中，聲請人也都沒有支付扶養費用，且聲請人因
        為常常找不到人，所以也沒有在相對人2人唸大學時之
        助學貸款申請書上簽名，而是由聲請人的哥哥在申請書
        上簽名等語（見鈞院111年6月20日訊問筆錄第3至5頁）
        ，已足證聲請人在相對人2人成年之前，均未對相對人2
        人善盡扶養義務，其情節堪認重大（且於相對人2人成
        年之後，迄聲請人與證人96年離婚之前，聲請人亦未善
        盡支付家庭生活費用之責任）。聲請人主張其於婚姻期
        間有扶養相對人云云（見同上筆錄第2頁第19行），及
        其有於助學貸款上面簽名云云（見同上筆錄第7頁第12
        行），均與上開證詞不符而不足採信。
　（三）退步言之，即便聲請人曾在相對人2人之助學貸款申請
        書上簽名（假設語，相對人2人均否認之），亦與聲請
        人實際上有無盡扶養義務，分屬不相關之二事，兩者顯
        不能混為一談。聲請人主張其既知悉相對人2人之就學
        及助學貸款等資訊，即表示有盡扶養義務云云（見同上
        筆錄第6頁第26行），亦顯無可採。
　（四）聲請人在相對人2人年幼之時，即最需要父親的陪伴及
        保護之時，並未留在相對人2人身邊善盡其扶養照顧責
        任，卻在現今似因不符申請政府補助之資格，始轉而向
        相對人2人請求給付扶養費，對比今昔，令相對人2人情
        何以堪，相對人2人心裡對此亦甚感不公平。相對人2人
        自小均由母親丙○○獨力扶養長大，於情、於理，相對人
        2人為回報母親當年之付出，如今盡力奉養母親，均視
        為天經地義，理所當然。惟獨對於聲請人，相對人2人
        對其實無親情可言，111年6月20日鈞院庭訊完畢後，相
        對人及母親丙○○3人，因對聲請人心懷恐懼，甚至需等
        待聲請人已先離開了，才願意3人一起離開法院。本件
        若仍責令相對人2人對聲請人負扶養義務，對相對人2人
        實屬顯失公平。
　（五）綜上所陳，懇請鈞院依民法第1118條之1第1項第2款及
        第2項之規定，免除相對人2人對聲請人之扶養義務，本
        件聲請人之請求為無理由。
　（六）並聲明：如主文所示。
三、按直系血親相互間互負扶養之義務；負扶養義務者有數人而
    其親等同一時，應各依其經濟能力，分擔義務；民法第1114
    條第1款、第1115條第3項分別定有明文；又受扶養權利者，
    以不能維持生活而無謀生能力者為限。前項無謀生能力之限
    制，於直系血親尊親屬不適用之，民法第1117條亦定有明文
    。查聲請人主張伊為相對人之父親，已65歲，罹患慢性鼻竇
    炎等疾病，身體健康狀況不佳，無法謀生，也無財產足以維
    持生活之事實，業據聲請人提出戶籍謄本1件、109年度綜合
    所得稅各類所得資料清單1件、全國財產稅總歸戶財產查詢
    清單1件、診斷證明書1件為證，且聲請人於110年度申報所
    得為3,000元，名下無財產等情，業經本院依職權調取聲請
    人之稅務電子閘門財產所得調件明細表核閱綦詳，又聲請人
    自109年1月迄今未列冊臺南市低收或中低收入戶資格，不具
    身心障礙身份，未領取身心障礙者生活補助費、中低收入老
    人生活津貼，於109年4月、9月及110年1月核領臺南市急難
    救助金各3,000元，另分別於109年5月及110年6月核領中央
    補助之疫情擴大急難紓困專案各1萬元等情，亦有臺南市政
    府社會局111年4月18日南市社助字第1110507246號函1件附
    卷可稽，上情復為相對人甲○○、乙○○所不爭執，是堪認聲請
    人之上開主張為真實，聲請人應達已不能維持生活之程度，
    揆諸前開規定，相對人甲○○、乙○○對於聲請人自負有扶養義
    務。
四、又按受扶養權利者有下列情形之一，由負扶養義務者負擔扶
    養義務顯失公平，負扶養義務者得請求法院減輕其扶養義務
    ：一、對負扶養義務者、其配偶或直系血親故意為虐待、重
    大侮辱或其他身體、精神上之不法侵害行為。二、對負扶養
    義務者無正當理由未盡扶養義務；受扶養權利者對負扶養義
    務者有前項各款行為之一，且情節重大者，法院得免除其扶
    養義務，民法第1118條之1第1項、第2項定有明文。再按當
    事人主張有利於己之事實者，就其事實有舉證之責任，為民
    事訴訟法第277條前段所明定。查相對人甲○○、乙○○辯稱於
    渠成年前，聲請人因嗜賭且積欠賭債，不常在家，未曾扶養
    相對人之事實，業經證人即相對人之母親丙○○證述綦詳（詳
    見111年6月20日訊問筆錄），聲請人雖否認之，並陳稱於相
    對人成年前，伊有扶養相對人，故伊知悉相對人就讀之大學
    及辦理助學貸款云云，惟聲請人知悉相對人就讀之大學並無
    法認定聲請人有扶養相對人，且相對人辦理助學貸款時已近
    成年，不論聲請人是否有協助相對人辦理助學貸款，均無法
    據以認定之前聲請人有扶養相對人情事，此外聲請人就其主
    張對於相對人有盡扶養義務之情並無法舉證以實其說，是聲
    請人所陳自難憑採，堪認相對人所辯屬實。綜上，聲請人於
    相對人甲○○、乙○○尚未成年時，對於相對人負有扶養義務，
    聲請人卻無正當理由對相對人未善盡扶養義務，情節堪屬重
    大，揆諸前開規定，現命相對人對於聲請人負扶養義務顯失
    公平，相對人主張應免除渠對於聲請人之扶養義務，自屬有
    據，則聲請人請求相對人甲○○、乙○○應自本件聲請之日起至
    聲請人死亡之日止，按月於每月15日前各給付聲請人扶養費
    9,000元，即無理由，應予駁回。
五、本件事證已臻明確，兩造其餘攻擊防禦方法及舉證，於裁定
    結果不生影響，爰不予一一論列，併予敘明。
六、依家事事件法第97條，非訟事件法第21條第2項，民事訴訟
    法第78條，裁定如主文。
中　　華　　民　　國　　111 　年　　10　　月　　 4　　日
                      家事法庭  法  官　葉惠玲   
以上正本係照原本作成。
如不服本裁定應於送達後10日內向本院提出抗告狀，並繳納抗告
費新臺幣1,000元。
中　　華　　民　　國　　111 　年　　10　　月　　4 　　日
                                書記官　陳玉芬